【裁判字號】    91,簡上,42
【裁判日期】    920716
【裁判案由】    給付信用卡消費款
【裁判全文】
臺灣雲林地方法院民事判決  九十一年度簡上字第四二號
    上  訴  人  丙○○
    被上訴人    香港商香港上海豐銀行股份有限公司
    法定代理人  丁○○
    訴訟代理人  甲○○
右當事人間請求給付信用卡消費款事件，上訴人對於中華民國九十一年三月二十六日
本院北港簡易庭九十年度港簡字第二一七號第一審判決提起上訴，本院判決如左：
    主  文
原判決關於命上訴人給付被上訴人新台幣參拾萬壹仟柒佰玖拾柒元，及其中新台幣貳
拾玖萬壹仟伍佰玖拾肆元自民國九十年九月二十二日起至清償日止，按年息百分之十
九點九二九計算之利息部分，並命上訴人丙○○負擔訴訟費用之裁判廢棄。
右開廢棄部分被上訴人在第一審簡易之訴駁回。
第一審（除確定部分外）、及第二審訴訟費用由被上訴人負擔。
    事      實
甲、上訴人方面：
一、聲明：（一）原判決不利於上訴人部分廢棄。（二）被上訴人在第一審之訴（除
    確定部分外）駁回。（三）第一審（除確定部分外）、第二審訴訟費用由被上訴
    人負擔。
二、陳述：除與原判決記載相同者，茲引用之外，補稱：
    （一）原審以上訴人丙○○於民國（下同）九十年六、七月間收受系爭附卡，並
          未將之剪斷退回被上訴人，遽認系爭附卡確為上訴人丙○○申請，並令上
          訴人丙○○負連帶清償信用卡消費款之債務，尚嫌速斷。蓋：消極未將系
          爭附卡剪斷退回發卡銀行之事實，尚無從認定上訴人丙○○確有申請附卡
          之行為；況且上訴人丙○○縱使收受系爭附卡，亦無將之剪斷寄回發卡銀
          行之義務；是僅以上訴人丙○○收受系爭附卡，並未將之剪斷寄回發卡銀
          行之事實，進而推論上訴人丙○○確有申請系爭附卡之行為，實屬無據。
    （二）系爭信用卡申請書上附卡申請人親筆簽名欄下方之丙○○署名，業經上訴
          人丙○○否認為其本人所親簽，則被上訴人依法就系爭信用卡申請書附卡
          申請人欄確為上訴人丙○○本人親自簽名之事實，負有舉證責任。否則被
          上訴人自無從依信用卡申請書，請求上訴人丙○○就系爭消費款負連帶給
          付之責任。
三、證據：提出上訴人丙○○之護照影本一份、授信約定書影本二紙為證。
乙、被上訴人方面：
    被上訴人未於最後言詞辯論期日到場，惟據其前曾到場所為之聲明、陳述如左：
一、聲明：（一）上訴駁回。（二）第一、二審訴訟費用由上訴人負擔。
二、陳述：與原判決相同記載相同，茲引用之外，補稱：
    （一）上訴人丙○○抗辯系爭信用卡申請書附卡人簽名欄並非由其本人所親自簽
          名一節，然一個人之筆跡本即可能因其站姿不同、書寫速度不同，字體大
          小、桌面平整與否等因素而有所不同，且不同機關鑑定結果亦常有歧異之
          認定，是筆跡鑑定結果僅得為審酌之參考，要難以之作為認定事實之唯一
          依據。
    （二）上訴人丙○○既辯稱：系爭附卡係他人冒名申請云云，則對於被上訴人所
          提出之給付信用卡消費款訴訟，自應積極出庭抗辯陳述，以維護自身權益
          。然上訴人丙○○於原審審理時，遲至第四次言詞辯論庭，始到庭抗辯其
          係遭他人冒名申請信用卡，其所為顯與常情不符。是上訴人丙○○所辯，
          無非係為免其所應負擔之連帶清償責任而為之虛偽陳述。
    （三）信用卡之用途與貨幣類似，在信用卡額度範圍內其交易價值與現金相當，
          而有塑膠貨幣之稱，故申請人於收受發卡銀行所核發之信用卡時，形同收
          受與信用額度相同之現金。衡諸常情，倘上訴人未向銀行申請信用卡，則
          於收受銀行所核發之信用卡時，必然心生疑慮，理應隨即向銀行查明核發
          信用卡之原委，於發現有遭他人冒名申請信用卡時，為維護自身權益，必
          將聯繫發卡銀行，並將信用卡退還發卡銀行，且向警察局報案，以期將冒
          名申請信用卡之人繩之以法。然上訴人丙○○於收受系爭附卡後，非但未
          將系爭附卡剪斷退回被上訴人，反將之留存，且亦未報警處理，其所為顯
          與經驗法則有違。足徵上訴人丙○○確有申請系爭信用卡附卡之事實，故
          而於收受信用卡附卡時，並無退還信用卡予被上訴人之必要，亦無報警之
          需要，更無對乙○○提出刑事告訴，以維自身權益之必要。
    （四）上訴人丙○○與乙○○二人係夫妻，上訴人丙○○自始並不否認之持有系
          爭信用卡之事實，而丙○○於收受並持有系爭附卡後，非但並將之退還被
          上訴人，亦未聲明遭冒名申請信用卡，又未曾對乙○○提出刑事告訴，顯
          見丙○○縱未申請信用卡，亦應有授權乙○○申請信用卡，自應負授權人
          責任。
    （五）上訴人丙○○雖辯稱：並未授權乙○○申請附卡云云。然信用卡附卡之核
          發，必先與上訴人丙○○聯絡完成相關徵信程序後，始核發信用卡，上訴
          人丙○○於收受系爭附卡後，並需經開卡手續，方能消費使用。縱使上訴
          人丙○○主張系爭信用卡申請書之簽名非其本人所親簽之事實為真，然並
          不足以證明上訴人未授權或同意乙○○申請並使用系爭附卡，且上訴人林
          高玄確有收受系爭附卡之事實，而系爭附卡又確未經他人盜刷，上訴人林
          高玄所辯，顯無足取。
    （六）再者，本件乃發卡行為在先，於收受信用卡完成開卡行為後，始有消費行
          為，是上訴人丙○○於被上訴人核發信用卡並實際收受信用卡附卡時，應
          即為反對之意思表示，使乙○○代理其申請信用卡之代理行為無從成立，
          以保護善意第三人即被上訴人，而上訴人丙○○竟於收受系爭附卡後，未
          為任何反對之意思表示，致被上訴人誤認乙○○確有代理權。
    （七）本件卷附之信用卡申請書上正卡及附卡簽名欄，分係由正卡申請人乙○○
          、附卡申請人丙○○二人親筆簽名，並經被上訴人之營業員即本件信用卡
          之承辦人陳淑貞親見確認無訛後，始向被上訴人辦理申辦信用卡之相關事
          宜，足認信用卡申請書上之簽名，並無偽造之情形。
    （八）至乙○○辯稱：信用卡是其申請的，丙○○並不知情云云。然查，乙○○
          並無動機冒用丙○○之名義申請系爭信用卡附卡，蓋發卡銀行並不會因為
          信用卡申請人僅正卡申請人一人，即不核發信用卡予乙○○，更不會因為
          因信用卡有附卡申請人即提供不同信用額度，甚或提高共同之信用額度，
          故乙○○實無冒用上訴人丙○○名義申請信用卡附卡之必要。
    （九）且乙○○與丙○○二人除向被上訴人申請信用卡正卡及附卡外，亦曾向台
          南區中小企業銀行、台新銀行、國泰銀行、遠東銀行、中國信託銀行等銀
          行申請信用卡正卡及附卡，有財團法人金額聯合中心之資料在卷可按，足
          見乙○○與丙○○二人間有互為正卡及附卡申請人之習慣。而乙○○與林
          高玄所申請之信用卡分別因未清償或信用不佳，而遭強制停用，足證上訴
          人丙○○之償債能力有限，其為免連帶清償系爭消費款，故而空言否認有
          申請信用卡之事實，並與乙○○共謀而為虛偽之陳述，已昭然若揭。
    （十）證人陳淑貞是否本件信用卡之承辦人，尚非無疑問，而有待查明。又上訴
          人申請系爭信用卡之時間為九十年五月八日，距今已二年餘，證人陳淑貞
          就系爭信用卡之申辦情形，是否能為清楚之記憶，亦非無疑。再證人陳淑
          貞先證述乙○○已在家中親自完成簽名，嗣又證述只記得乙○○將申請書
          拿回來的時候，除乙○○本人之簽名欄尚未完成外，其餘部分均已填載完
          成，其所為證詞前後矛盾，自不足採。且信用卡申請書上所記載之「在Ａ
          ＰＰ家中親簽」等語，經將英文部分翻譯解釋後，應係指在申請者即上訴
          人家中親簽，無論如何，均不能解釋為在朋友家中親簽甚明。況證人既於
          信用卡申請書上書寫「在ＡＰＰ家中親簽」等語，應係證人確曾親見本件
          信用卡正卡及附卡申請人於信用卡申請書上親自簽名，始會於申請書上為
          上開記載，詎證人陳淑貞於鈞院審理時，竟證述系爭信用卡申請書上除正
          卡申請人乙○○之簽名係其本人所親簽外，附卡申請人欄部分，其並未親
          見丙○○簽名等語，綜上所陳，證人陳淑貞之證詞，實無足取。
三、證據：提出財團法人金融聯合徵信中心之信用卡基本資訊彙總及信用卡綜合信用
    資訊影本一份為證，並請求為筆跡鑑定。
丙、本院命上訴人當庭書寫「丙○○」之簽名，並就信用卡申請書上「丙○○」簽名
    、英文姓名，與上訴人當庭簽名及護照上英文姓名比對其異同。
    理      由
一、本件被上訴人未於言詞辯論期日到場，核無民事訴訟法第三百八十六條所列各款
    之情形，爰依上訴人聲請，由其一造辯論而為判決。
二、本件被上訴人起訴主張：乙○○與上訴人丙○○於九十年五月十四日，向被上訴
    人申請信用卡，嗣經被上訴人分別核發正卡卡號00000000000000
    00號、0000000000000000號之信用卡正卡二張予乙○○，附
    卡卡號0000000000000000號、00000000000000
    00號之信用卡附卡二張予丙○○簽帳消費。詎乙○○至九十年九月二十一日止
    ，總計積欠被上訴人信用卡簽帳款三十萬一千七百九十七元。而依被上訴人與上
    訴人約定之信用卡條款第十五條第四項規定：各筆循環信用之計算，係將每筆「
    得計入循環信用本金之帳款」，自本行實際撥付各筆帳款之日起，以年息百分之
    十九點九二九按日計算至該筆帳款結清之日止。又正、附卡持卡人間，依信用卡
    申請書簽名同意事項及前揭約定條款第三條約定，互負連帶保證責任，上訴人丙
    ○○就前項債務自應負連帶清償之責，再縱令上訴人丙○○並未申請信用卡，亦
    應有授權乙○○申請信用卡，或有容認乙○○表見代理之情形，應負授權人責任
    ，爰請求乙○○及上訴人丙○○連帶給付被上訴人三十萬一千七百九十七元，及
    其中二十九萬一千五百九十四元自九十年九月二十二日起至清償日止，按年息百
    分之十九點九二九計算之利息等語。
三、上訴人丙○○則以：伊並未向被上訴人申請信用卡附卡，縱使伊曾收受系爭附卡
    ，並未將之剪斷寄回發卡銀行，然伊並無於收受信用卡後將之剪斷寄回發卡銀行
    之義務，是尚難僅以伊曾收受附卡未寄回乙節，遽認伊確有申請信用卡附卡之行
    為；況且系爭信用卡附卡申請人簽名欄之簽名並非其本人所親簽，被上訴人依法
    就系爭信用卡申請書附卡申請人欄確為上訴人丙○○本人親自簽名之事實，負有
    舉證責任。否則被上訴人自無從依信用卡申請書，請求上訴人丙○○就系爭消費
    款負連帶給付之責任等語，資為抗辯。
四、被上訴人主張乙○○與上訴人丙○○於九十年五月十四日，向被上訴人申請信用
    卡，嗣經被上訴人分別核發正卡卡號0000000000000000號、0
    000000000000000號之信用卡正卡二張予乙○○，附卡卡號00
    00000000000000號、0000000000000000號之信
    用卡附卡二張予丙○○簽帳消費，而乙○○與上訴人丙○○至九十年九月二十一
    日止，總計積欠被上訴人信用卡簽帳款三十萬一千七百九十七元之事實，固據上
    訴人提出信用卡申請書、帳單、約定條款各一份為證，惟為上訴人所否認，並以
    前揭情詞置辯。是本件爭執之重點，厥為上訴人丙○○是否曾經親自或授權乙○
    ○代理其向被上訴人申請系爭信用卡附卡，而與被上訴人間成立契約關係，抑或
    有何表見之事實，足使被上訴人相信乙○○有代理權之情形存在，上訴人應負授
    權人之責任，故上訴人依信用卡條款之約定，對於系爭信用卡正卡持有人之信用
    卡消費款項負有連帶保證責任，應負連帶清償之責？經查：
（一）按當事人主張有利於己之事實者，就其事實有舉證之責任，民事訴訟法第二百
      七十七條前段定有明文。又民事訴訟如係由原告主張權利者，應先由原告負舉
      證之責，若原告先不能舉證，以證實自己主張之事實為真實，則被告就其抗辯
      事實即令不能舉證，或其所舉證據尚有疵累，亦應駁回原告之請求，最高法院
      十七年上字第九一七號判例足資參照。再按，私文書之真正，如他造當事人有
      爭執者，則舉證人應負證其真正之責；又民事訴訟法第三百五十八條關於私文
      書經本人或其代理人簽名、畫押、蓋章或按指印者，推定為真正之規定，須其
      簽名、畫押、蓋章或按指印係由本人或其代理人為之，在當事人間已無爭執或
      經舉證人證明者，始得適用，最高法院四十七年台上字第一七八四號、二十八
      年上字第一０號著有判例可資參照，是如私文書上之簽名、蓋章於當事人間有
      爭執者，仍須由舉證人負證明其真正之責任。本件被上訴人主張丙○○為系爭
      信用卡之附卡申請人，向被上訴人申請系爭附卡使用之事實，既為上訴人丙○
      ○所否認，自應由被上訴人就此等有利於己之積極事實，負舉證責任，先予敘
      明。
（二）本件被上訴人主張丙○○為系爭信用卡之附卡申請人，向被上訴人申請系爭附
      卡使用之事實，固據被上訴人提出系爭信用卡申請書影本一份為證，惟為上訴
      人丙○○所否認，而經本院將被上訴人提出之本件信用卡申請書附卡申請人親
      筆簽名欄內「丙○○」之簽名，與上訴人丙○○當庭提出其向其他銀行申請貸
      款之授信約定書上之簽名，及其於本院審理時當庭所書寫「丙○○」簽名之字
      跡加以比對結果，發現信用卡申請書上之「丙○○」簽名之筆跡較為工整，簽
      名中「玄」字上之「、」與「ㄠ」之筆畫係分開不相連，而丙○○所提出其他
      銀行之授信約定書上「丙○○」之簽名及丙○○於本院審理時當庭所書寫「丙
      ○○」之簽名，其簽名中「玄」字上之「、」與「ㄠ」之間筆劃相連，兩者筆
      跡顯不相同；且信用卡申請書上「林」、「高」二字之筆畫順序、運筆型態及
      結構，亦與丙○○於受信約定書及本院審理時所簽「林」「高」二字有別；再
      丙○○之護照上所記載丙○○之英文名字為ＬＩＮ, ＫＡＯ─ＨＳＵＡＮ，亦
      與信用卡申請書上所記載丙○○之簽名ＬＩＮ, ＧＡＵ─ＳＨＩＵＡＮ的英文
      名字記載有間，則信用卡申請書是否上訴人丙○○親自簽名，即非無疑，而被
      上訴人對於上開私文書之真正，復未能提出其他證據以實其說，自難認被上訴
      人前述之主張為真實。
（三）至被上訴人雖另主張上訴人丙○○縱未申請信用卡，亦應有授權乙○○申請信
      用卡，自應負授權人責任云云。惟按，代理人所為意思表示直接對本人發生效
      力者，係指代理人於代理權限內以本人名義所為之意思表示而言。又代理權係
      以法律行為授與者，其授與應向代理人或向代理人對之為代理行為之第三人，
      以意思表示為之，民法第一百六十七條亦有明文規定。查證人陳淑貞到庭證述
      ：本件信用卡申請書是客戶自己拿回家填寫完畢後，再交給我的，申請書上乙
      ○○的簽名是在我面前親自簽名完成，至於丙○○簽名的部分，在乙○○將申
      請書拿來給我之前，就已經簽名完成，至於是不是丙○○本人親自簽名，我不
      清楚等語（見本院九十二年三月三十一日訊問筆錄），足認被上訴人並未向證
      人陳淑貞為任何業已授與代理權予乙○○之意思表示，而上訴人復未能舉證明
      被上訴人曾向乙○○為授與代理權之意思表示，亦難認上訴人主張被上訴人應
      有授權乙○○申請信用卡之主張為可採。至上訴人丙○○雖不否認於收受系爭
      信用卡後，未曾將之剪斷退回被上訴人，亦未聲明遭致冒名申請或報警處理，
      甚或提出刑事告訴，然查，任何人不得以單方之意思表示，使他方承擔任何之
      義務，本為民法之基本原則，上訴人丙○○本不因被上訴人之單方寄發信用卡
      之行為，負有剪斷寄回、聲明遭致冒名申請、報警處理，或提出告訴之義務，
      被上訴人主張上訴人丙○○收受系爭信用卡後，未曾將之剪斷退回被上訴人，
      亦未曾報警處理，甚或提出刑事告訴，應有授權乙○○申請信用卡等語，顯無
      足取。
（四）又被上訴人主張上訴人丙○○有容認乙○○表見代理之情形，應負授權人責任
      云云。惟按，由自己之行為表示以代理權授與他人者，對於第三人應負授權人
      之責任，必須本人有表見之事實，足使第三人信該他人有代理權之情形存在，
      始足當之（六十年台上字第二一三○號判例參照）。查上訴人與乙○○雖為夫
      妻，然夫妻僅於日常家務互為代理人，並非所有妻以夫名義或夫以妻名義所為
      之任何法律行為，均需由夫或妻負表見代理之授權人責任，且夫妻雖同居一處
      ，亦不必然可以預見夫妻之一方會有冒名申請信用卡之行為，再證人乙○○到
      庭證稱：信用卡係其本人所申請，丙○○並不知情等語，證人陳淑貞到庭證述
      ：本件信用卡申請書是客戶自己拿回家填寫完畢後，再交給我的，申請書上乙
      ○○的簽名是在我面前親自簽名完成，至於丙○○簽名的部分，在乙○○將申
      請書拿來給我之前，就已經簽名完成，至於是不是丙○○本人親自簽名，我不
      清楚等語（見本院九十二年三月三十一日訊問筆錄），均未證述上訴人丙○○
      有何足使第三人相信乙○○應有代理權之情形，而被上訴人復未舉證證明上訴
      人丙○○於乙○○以其名義申請信用卡以前，曾經表示以代理權授與乙○○，
      或知悉乙○○向上訴人申請信用卡，向上訴人表示為其代理人而不為反對之表
      示，或有其他足使被上訴人相信乙○○應有代理權之情形，是被上訴人主張上
      訴人有容認乙○○表見代理之情形，應負授權人責任等語，自不足採。至被上
      訴人雖主張上訴人丙○○竟於收受系爭附卡後，未為任何反對之意思表示，致
      被上訴人誤認乙○○確有代理權等語，然查，表見代理之成立，係指本人於他
      人為無權代理行為以前，由自己之行為表示以代理權授與他人，或知他人表示
      為其代理人而不為反對之表示，或有其他表見之事實，足使第三人信該他人有
      代理權之情形，若無上述之情形存在，因無權代理之本人本無對外澄清之義務
      ，此觀之民法第一百七十條第二項規定本人於無代理權人以代理人名義所為法
      律行為之相對人，催告其確答是否承認時，逾期未為確答，視為拒絕承認，而
      非視為或推定承認，亦可明瞭，是縱令本人於知悉有無代理權之人以代理人之
      名義代理其為法律行為以後，並未對於該法律行為之相對人表示反對之意，亦
      不得令負授權人之責任。本件被上訴人既未舉證證明上訴人丙○○於乙○○以
      其名義向被上訴人申請信用卡以前，有何以自己之行為表示以代理權授與乙○
      ○，或知乙○○表示為其代理人而不為反對之表示，或有其他表見之事實，足
      使上訴人相信該乙○○有代理權之情形，揆諸前揭之說明，自不得僅因上訴人
      丙○○於收受系爭附卡後，未為主動向被上訴人為反對之意思表示，遽認本件
      符合表見代理之情形，而令上訴人丙○○負授權人責任。
（五）至被上訴人另雖主張證人陳淑貞是否確為系爭信用卡之承辦人非無疑義，且系
      爭信用卡申請時間距今已二年餘，證人就信用卡申請之相關事項，能否為清楚
      之記憶，亦非無疑，又證人所言前後矛盾，證人所為證詞，是否可採，尚有疑
      問云云。惟查，證人陳淑貞確係系爭信用卡申請之經辦人員，已據證人陳淑貞
      於本院審理時結證在卷，參以證人陳淑貞係於本院審理時，具結後而為證言，
      有證人詰文一紙在卷可稽，若有虛偽陳述，依刑法第一百六十八條偽證罪之規
      定，應處七年以下有期徒刑，證人陳淑貞應無甘冒偽證刑責，故為虛偽陳述之
      理？況且，被上訴人一方面主張陳淑貞為本件信用卡之承辦人，親眼確認上訴
      人丙○○簽名，另一方面又主張證人陳淑貞是否確為系爭信用卡之承辦人非無
      疑義等語，其主張前後矛盾，顯不足採。又人之記憶力好壞優劣因人而異，不
      能僅以時隔多日，即認證人所為證詞，必然不實。況遍觀本院之準備程序筆錄
      ，證人陳淑貞自始至終均未證述乙○○係在其家中親自完成簽名等語，被上訴
      人片面曲解證人所述「在ＡＰＰ家中親簽」等語，意指乙○○在家中親簽，遽
      認證人陳淑貞之證述前後矛盾，亦無足取。
五、綜上所述，被上訴人既未能舉證證明上訴人丙○○曾親自向被上訴人申請系爭信
    用卡附卡，亦未能證明上訴人丙○○曾經授權乙○○代理向被上訴人申請系爭信
    用卡附卡，也未能證明上訴人丙○○有何表見之事實，足使被上訴人相信乙○○
    有代理權之情形存在，應負授權人之責任，被上訴人主張上訴人應依信用卡條款
    之約定，對於系爭信用卡正卡持有人之信用卡消費款項負有連帶保證責任，應負
    連帶清償之責，而請求上訴人清償系爭消費款及其利息，自屬無據，為無理由，
    不應准許。原審判命上訴人給付被上訴人三十萬一千七百九十七元，及其中二十
    九萬一千五百九十四元自九十年九月二十二日起至清償日止，按年息百分之十九
    點九二九計算之利息，尚有未洽。上訴意旨指摘原判決此部分不當，求予廢棄改
    判，為有理由，爰由本院予以廢棄改判，如主文第二項所示。
六、本件事證已臻明確，兩造其餘主張、陳述及攻擊防禦方法，與本案判斷結果無影
    響，爰不一一贅述，附此敘明。
九、據上論結，本件上訴為有理由，依民事訴訟法第四百三十六條之一第三項、第四
    百五十條、第四百六十三條、第三百八十五條第一項前段、第七十八條，判決如
    主文。
中      華      民      國    九十二    年      七      月     十六     日
                            臺灣雲林地方法院民事庭
~B審判長法官
~B法      官
~B法      官
本件不得上訴


司法院資訊處製作；財團法人民間司法改革基金會備份。
